【裁判字號】    96,易,3450
【裁判日期】    970417
【裁判案由】    詐欺
【裁判全文】
臺灣板橋地方法院刑事判決              96年度易字第3450號
公  訴  人  臺灣板橋地方法院檢察署檢察官
被      告  乙○○
                    （現寄押於臺灣臺北看守所）
選任辯護人  甲○○  律師
上列被告因詐欺案件，經檢察官提起公訴（95年度偵字第22053
號），本院判決如下：
    主  文
乙○○無罪。
    理  由
一、公訴意旨略以：被告乙○○基於意圖為自己不法所有之概括
    犯意，明知自己已無支付能力，仍連續於民國94年11月30日
    ，在臺北縣泰山鄉○○路○ 段676 號丙○○所經營之「全球
    中古車行」，向丙○○佯稱以新臺幣（下同）6 萬5 仟元之
    代價購買車號VE-3447 號自小客車，詎取得車輛後卻將該車
    轉售予第三人後，不僅拒不付款且不辦理過戶登記；復於94
    年12月21日下午3 時30分許，在上址，以陳卉華所有之車號
    9C-1056 號自小客車，佯稱要以30萬元之價格出售予丙○○
    ，並向丙○○佯稱要周轉，向丙○○借款120 萬元，並分別
    開立面額74萬元及164 萬元之臺北國際商業銀行支票予丙○○，丙○○乃匯款150 萬元入乙○○臺北國際商業銀行帳戶
    內，後經陳卉華取回上開車輛，且因上開二支票均未兌現，
    始知上情，因認被告涉有刑法第339 條第1 項之詐欺取財罪
    嫌。
二、按犯罪事實應依證據認定之，無證據不得認定犯罪事實；又
    不能證明被告犯罪者，應諭知無罪之判決；刑事訴訟法第
    154條第2項、第301條第1項分別定有明文。另按認定犯罪事
    實應憑積極證據，倘積極證據不足以為不利於被告事實之認
    定時，即應為有利被告之認定，更不必有何有利之證據，最
    高法院30年上字第816 號著有判例，所謂「積極證據足以為
    不利被告事實之認定」，依據同院76年臺上字第4986號判例
    意旨，係指據為訴訟上證明之全盤證據資料，在客觀上已達
    於通常一般之人均不致於有所懷疑，而得確信被告確曾犯罪
    之程度；若未達到此一程度，而有合理懷疑之存在時，即無
    從為被告有罪之確信。又告訴人之告訴，係以使被告受刑事
    訴追為目的，是其陳述是否與事實相符，仍應調查其他證據
    以資審認；再被害人之陳述如無瑕疵，且就其他方面調查又
    與事實相符，固足採為科刑之基礎，倘其陳述尚有瑕疵，則
    在未究明前，遽採為論罪科刑之根據，即難認為適法；最高
    法院52年臺上字第1300號、同院61年臺上字第3099號分別著
    有判例足參。
三、公訴人認被告乙○○涉有詐欺犯嫌，係以告訴人丙○○之指
    述、證人丁○○、陳卉華、蘇佳瑀（原名為「己○○」）之
    證述及卷附之支票影本、退票理由單等為其主要依據。訊據
    被告堅詞否認有何詐欺之犯行，辯稱：伊從93年開始在丙○○、丁○○父子經營之全球中古車行擔任經理，到94年間自
    己出來開業，跟丁○○一直都有業務及金錢往來，後來是因
    周轉不靈才會跳票，伊並沒有詐騙丙○○、丁○○；車號VE
    -3447 號自小客車是伊向丁○○借來擺在店裡，後來因為沒
    有賣出去，伊就請業務開回去還給丁○○；另丙○○匯給伊
    的150 萬元，是伊在94年12月21日向丁○○借錢，伊有拿車
    號8E-1415 號、2181-KH 號、5N-2451 號、0156-FT 號、11
    59-FE 號等5 部車及簽發票面金額為164 萬元的支票給丁○○做擔保，並簽訂汽車買賣合約書，雙方約定如果支票到期
    伊沒有錢贖回車子，車子就交給丁○○全權處理，後來因為
    伊沒有錢贖回車子，車子就都交給丁○○全權處理，之後伊
    還有拿車號7073-FL 號及CF-7939 號2 部自小客車折抵15萬
    元給他們，其中車號1159-FE 號賓士車是因為有客人要買，
    伊有向丁○○牽回來賣給戊○○，是用65萬元賣出去，戊○○有向南山人壽貸款60萬元，錢匯給丁○○的車行，其餘款
    項跟費用是用現金給的，付錢後車子才讓伊牽回來賣給戊○○，所以卷附面額74萬元的支票並不是因為要牽回這部賓士
    車才開的，而是伊之前另外向丁○○借款120 萬時開的，除
    了這部賓士車外，其他的4 部車伊都沒有牽回來；另車號9C
    -1056 號自小客車係伊在擔任全球中古車行經理期間，用40
    幾萬元賣給蘇佳瑀，後來蘇佳瑀因為開店缺錢，就請伊幫忙
    將車賣掉，伊要賣回給丁○○，當時丁○○有答應要用30幾
    萬元買回去，後來丁○○想要壓低價錢，出爾反爾，伊沒有
    辦法跟蘇佳瑀交代，就請蘇佳瑀到三重把車子牽回去，直接
    去找丁○○處理，伊向丁○○借錢時提供給丁○○擔保的車
    子並不包括這1 台等語。
四、經查：
  (一)證人丙○○確有於94年12月21日匯款150 萬元予被告，被告
    亦有簽發以臺北國際商業銀行為付款人、發票日94年12月26
    日、票面金額164 萬元、支票號碼QL0000000 號支票（下稱
    面額164 萬元支票）及以臺北國際商業銀行為付款人、發票
    日94年12月25日、票面金額74萬元、支票號碼QL0000000 號
    支票（下稱面額74萬元支票）予丁○○，嗣經提示均未獲付
    款等節，業據被告於本院審理中自承不諱，核與證人丁○○
    、丙○○之證述情節相符，並有永豐商業銀行重慶北路分行
    96年12月25日永豐銀重慶北路分行（096） 字第00015 號函
    附之交易明細、上開支票及退票理由單影本各2 紙在卷可稽
    ，自堪認定。
  (二)又就證人丙○○何以於94年12月21日匯款150 萬元予被告，
    證人丁○○於本院審理中雖具結證稱：因為被告說要把車號
    9C-1056 號、8E-1415 號、2181-KH 號、5N-2451 號、0156
    -FT 號、1159-FE 號等6 部車賣給我們，我父親丙○○才匯
    150 萬元給被告，因為被告說有可能會再拿回去，所以開1
    張面額164 萬元的支票給我們，等過幾天有資金進來，那些
    車會買回去等語（見本院97年1 月24日審判筆錄第10、11頁
    ），惟證人丙○○於本院審理中卻具結證稱：我在94年12月
    21日匯款150 萬元給被告，是因為被告自己開店，要付票款
    錢不夠，向丁○○借錢，丁○○跟我說，打電話叫我匯錢過
    去；我匯錢給被告是要給他過票，後來他是否有拿車子來給
    丁○○，我不清楚等語（見本院97年1 月24日審判筆錄第5
    頁），以證人丁○○要求證人丙○○匯入被告帳戶之款項高
    達150 萬元，衡情，證人丙○○當會向證人丁○○詢問該筆
    款項之用途為何，是倘該筆匯款真係供作向被告購車之車款
    ，證人丁○○自應會據實向證人丙○○陳明其用途，證人丙○○實無誤認該筆匯款係借款而於本院為此等陳述之理，是
    證人丁○○證述證人丙○○於94年12月21日匯入被告帳戶之
    150 萬元係向被告購車之車款一節，是否可信，已非無疑；
    且觀諸卷附之車號9C-1056 號、8E-1415 號、2181-KH 號、
    5N-2451 號、0156-FT 號、1159-FE 號等6 部自小客車之汽
    車買賣合約書，上開6 份汽車買賣合約書簽定之時間均為94
    年12月21日，時間恰與證人丙○○匯款150 萬元予被告之時
    間相符，而依該6 份汽車買賣合約書之記載，車號9C-1056
    號、8E-1415 號、2181-KH 號、5N-2451 號、0156-FT 號、
    1159-FE 號等6 部自小客車之價款分別為30萬元、21萬元、
    17萬元、10萬元、21萬元、65萬元，合計共164 萬元，顯超
    過證人丙○○於94年12月21日匯予被告之150 萬元，況被告
    當日確有簽發面額164 萬元之支票1 紙予證人丁○○，亦為
    證人丁○○及被告所不爭執，並有支票影本1 紙在卷可稽，
    倘被告真係出售上開6 部自小客車予證人丁○○，縱有約定
    被告事後可以汽車買賣合約書上所載之價額取回，被告大可
    於給付164 萬元後將車輛取回即可，何需先行簽發面額164
    萬元之支票予證人丁○○收執，由此益可見證人丁○○證稱
    該150 萬元係其向被告購車之車款一節，顯與常情有違而無
    可採，是被告辯稱該150 萬元係借款而非車款一節，應屬可
    信。
  (三)至被告雖另辯稱其當時提供作該150 萬元借款擔保之車輛並
    不包括車號9C-1056 號自小客車，惟被告前於本院準備程序
    時供稱：我有1 張164 萬的票要過，丙○○有幫我付票款，
    我有拿了一批等同價值的車給他作抵押，包括9C-1056 、8E
    -1415 、HK-2181 （應係2181-KH 之口誤）、5N-2451 、TF
    -0156 （應係0156-FT 之口誤）、FT-1159 （應係1159-FE
    之口誤）這幾部車，如果我還錢了，就可以把這些車子贖回
    來，如果沒有還的話，這些車子就過戶給他，後來因為我的
    公司週轉不靈，我沒有還錢，這些車子就過戶給他。9C-105
    6 這部車是我在擔任丙○○的店經理的時候所賣出的車子，
    車主陳卉華想要賣回來給我，丁○○有承諾以30多萬買回來
    ，但是後來丁○○不買了，變成我自己要買下來，但是我沒
    有錢買，車子就讓陳卉華牽回去，我會把這部車拿來抵押，
    是因為原本我有準備把這部車買下來，但是後來我沒有錢買
    ，所以才發生現在的爭議等語（見本院96年12月12日準備程
    序筆錄第2 頁），其後於本院97年1 月24日審判期日時亦曾
    供稱：94年12月21日我有跟丁○○借150 萬元，我有拿6 部
    車子，依買賣契約價值164 萬元的車給他們質押等語（見本
    院97年1 月24日審判筆錄第8 頁），是依被告先前所述，其
    提供作該150 萬借款擔保之車輛確有包括車號9C-1056 號自
    小客車在內；且以車號9C-1056 號、8E-1415 號、2181-KH
    號、5N-2451 號、0156-FT 號、1159-FE 號等6 部自小客車
    汽車買賣合約書簽定之時間均為94年12月21日，價款合計為
    164 萬元，已如前述，其價款總額恰與被告簽發予證人丁○○之面額164 萬元支票之面額相符，而依車號9C-1056 號自
    小客車汽車買賣合約書第4 條記載，車號9C-1056 號自小客
    車亦係於94年12月21日下午即由乙方即黃堅原（即丙○○之
    子）接管，與車號8E-1415 號、2181-KH 號、5N-2451 號、
    0156-FT 號、1159-FE 號等5 部自小客車遭黃堅原接管之時
    間均屬相同，有汽車買賣合約書在卷可稽，足徵被告提供作
    該150 萬元借款擔保之車輛確包括車號9C-1056 號自小客車
    在內，被告事後改稱其提供作擔保的車輛並不包括車號9C-1
    056 號自小客車在內一節，洵無可採。
  (四)又證人丁○○雖另證稱：車號8E-1415 號、2181-KH 號、5N
    -2451 號、0156-FT 號、1159-FE 號等5 部自小客車事後均
    遭被告藉故取回等語，惟經本院查詢車號8E-1415 號、2181
    -KH 號、5N-2451 號、0156-FT 號、1159-FE 號等5 部自小
    客車之車籍資料及歷次過戶資料，其中車號8E-1415 號自小
    客車係於95年1 月25日由羅伯倫過戶予黃堅原，再於95年1
    月27日由黃堅原過戶予陳巧雯，車號5N-2451 號自小客車係
    於94年12月29日由被告過戶予丙○○，再於95年8 月21日由
    丙○○過戶予王家鴻、車號0156-FT 號自小客車係於94年12
    月27日由黃淑鳳過戶予丙○○，再於94年12月30日由丙○○
    過戶予黃玉娟，此有交通部公路總局嘉義區監理所臺南監理
    站97年2 月13日嘉監南字第0970103386號函附之汽（機）車
    過戶登記書、汽（機）車各項異動作業登記單、請領自用小
    貨車牌照職業保證書、、請領自用小貨車牌照職業切結書、
    交通部公路總局臺北區監理所97年2 月19日北監車字第0970
    022599號函附之汽（機）車過戶申請登記書、切結書、服務
    證明書、臺北市監理處97年2 月18日北市監北字第09765154
    800 號函附之汽（機）車過戶申請登記書、交通部公路總局
    臺北區監理所97年2 月14日北監車字第0970022334號函附之
    汽（機）車過戶申請登記書、汽（機）車各項異動登記書、
    臺北市監理處97年3 月3 日北市監北字第09760511200 號函
    附之汽（機）車過戶申請登記書、交通部公路總局臺北區監
    理所97年3 月7 日北監車字第0970023852號函附之汽（機）
    車過戶申請登記書、原車主身份證明書在卷可稽，足見車號
    8E-1415 號、5N-2451 號、0156-FT 號等3 部自小客車均係
    先過戶至丙○○或丙○○之子黃堅原名下後，始再過戶予第
    三人，另車號2181-KH 號自小客車係於95年1 月20日由莊雲
    弘過戶予陳啟香，於汽（機）車過戶申請登記書及原車主身
    分證明保證書上均註明有「全球」二字，亦有臺北市監理處
    97年3 月6 日北市監三字第09760539700 號函附之汽（機）
    車過戶申請登記書、原車主身分證明保證書附卷可佐，衡情
    ，倘如證人丁○○所言，車號8E-1415 號、2181-KH 號、5N
    -2451 號、0156-FT 號等4 部自小客車事後均遭被告藉故取
    回，上開車輛何以會先過戶至丙○○或丙○○之子黃堅原名
    下，或由丙○○所經營之全球中古車行之人員辦理過戶手續
    ，足見證人丁○○此部分之證述與事實不符，並無可採。而
    有關車號1159-FE 號自小客車部分，被告雖不否認確有將其
    取回，惟車號1159-FE 號自小客車係於94年12月27日由李佳
    祺過戶予丙○○，再於95年1 月4 日由丙○○過戶予戊○○
    ，有臺北市監理處97年3 月5 日北市監北字第09765216500
    號函附之汽（機）車各項異動登記書在卷可稽，而卷附面額
    74萬元支票之發票日係94年12月25日，發票日期顯在證人丙○○過戶予戊○○之前，倘如證人丁○○所言，被告在取回
    該車時已有簽發該面額74萬元之支票，則以該支票之發票日
    係早在94年12月25日，證人丁○○、丙○○又係專門從事中
    古車買賣之業者，證人丁○○、丙○○豈有可能未先提示該
    支票即將車號1159-FE 號自小客車過戶予戊○○，且依卷附
    車號1159-FE 號自小客車汽車買賣合約書所載，車號1159-F
    E 號自小客車之買賣價金僅65萬元，被告何需簽發面額74萬
    元之支票予證人丁○○以取回車號1159-FE 號自小客車，益
    徵證人丁○○證稱該面額74萬元支票係被告為取回車號1159
    -FE 號自小客車而簽發一節，並無可採，是由車號1159-FE
    號自小客車在經被告取回後，已由丙○○於95年1 月4 日過
    戶予戊○○，足見被告辯稱其取回車號1159-FE 號自小客車
    時已另支付車款65萬元一節，應屬可信。
  (五)又證人蘇佳瑀於本院審理中具結證稱：我有請被告幫我賣9C
    -1056 號自小客車，之後被告有叫我去三重橋下開車，先把
    車開回來，被告叫我把車開回來之後，有一次我開這部車在
    路上被攔下來，丁○○說車子已經賣給他，我說我沒有拿到
    錢，並且把經過跟丁○○說，並說我現在開店需要用錢，後
    來丁○○說要用10幾萬元跟我買，我是剛好在丁○○的車行
    外面被他攔下來；我剛才說是在車行看到我的車是說錯了等
    語（見本院97年4 月3 日審判筆錄第4 、6 頁），核與證人
    丁○○於本院審理中之證述情節相符，輔以被告於94年12月
    21日向丁○○借款150 萬元，確有於當日交付包括車號9C-1
    056 號自小客車在內之自小客車共6 部為擔保，亦如前述，
    足見證人蘇佳瑀在將車號9C-1056 號自小客車交予被告並委
    託其代為出售後，被告確有於94年12月21日將之作為借款擔
    保向證人丁○○借款，事後再將之取回交付予證人蘇佳瑀無
    疑。
  (六)因之，車號9C-1056 號自小客車乃被告連同車號8E-1415 號
    、2181-KH 號、5N-2451 號、0156-FT 號、1159-FE 號等5
    部自小客車交付予證人丁○○作為借款之擔保，以向證人丁○○借款150 萬元，已如前述，是證人丙○○、丁○○指稱
    被告係以30萬元出售車號9C-1056 號自小客車一節，並無可
    採；且被告於94年12月21日向證人丁○○借款150 萬元時，
    既有提供價值高達164 萬元之6 部自小客車為擔保，並約定
    如將來無法還款時，即將該等車輛交由丁○○全權處理，事
    後除車號9C-1056 號自小客車外，亦均係經丙○○或丁○○
    、黃堅原處分予第三人，或由被告取回出售予第三人並交付
    車款予丁○○等人，自難認被告於借款時主觀上有何為自己
    不法所有之詐欺意圖，且客觀上有何施用詐術之行為；至車
    號9C-1056 號自小客車雖非被告所有，然以當時證人蘇佳瑀
    係委託被告代為出售該車，至於要將車輛出售予何人，證人
    蘇佳瑀並不在意，是被告於本院準備程序中辯稱其原欲自行
    購下該車，並以該車向丁○○借款等語，並非不可能，故若
    被告事後有依約交付車款予蘇佳瑀，即不致肇生本件糾紛，
    被告之行為亦當然不會被認定有詐欺之嫌，自不能僅以車號
    9C-1056 號自小客車並非被告所有，即推認被告於主觀上具
    有不法所有之意圖。
  (七)再者，車號VE-3447 號自小客車係丙○○以6 萬5 千元之代
    價出售予被告一節，已經證人丁○○證述在卷，並有汽車買
    賣合約書1 份在卷可稽，倘如被告所言，其僅係向丁○○借
    用該車去店內擺，事後已將該車返還予丁○○，則被告何需
    與丁○○簽訂該份汽車買賣合約書，是被告此部分所辯，固
    無可採；惟觀諸卷附永豐商業銀行重慶北路分行所提供之被
    告及丙○○帳戶交易明細可知，被告與丙○○自94年11月間
    起即有多次金錢往來之紀錄，甚且在被告於94年11月30日向
    丁○○購買車號VE-3447 號自小客車後，二人間仍有多次金
    錢往來，倘被告真有未付車款之情形，丙○○或丁○○何以
    均未向被告催討反而繼續出借鉅額款項予被告，況縱認被告
    確未給付本件車款，惟以本件車款之價金不過6 萬5 千元，
    被告在此之前及之後與丙○○帳戶之金錢往來常多達數十萬
    元甚至上百萬元，被告在94年12月21日向丁○○借款150 萬
    元時，更提供價值高達164 萬元之車輛為擔保，被告若真有
    意詐騙，何需如此，自難僅以被告事後未能付款，即反推被
    告於向丁○○購車時，其主觀上即有為自己不法所有之意圖
    。
五、綜上所述，車號9C-1056 號、8E-1415 號、2181-KH 號、5N
    -2451 號、0156-FT 號、1159-FE 號等6 部自小客車乃被告
    交付予丁○○作為擔保，而向丁○○借款150 萬元，並約定
    如屆期無法贖回，則上開車輛均交由丁○○全權處理，事後
    8E-1415 號、2181-KH 號、5N-2451 號、0156-FT 號等自小
    客車亦均係由丙○○、丁○○或黃堅原自行處分予第三人，
    車號1159-FE 號自小客車則係由被告出售予第三人後依約交
    付車款予丁○○等人，已如前述，是難認被告於向丁○○借
    款時，其主觀上有何為自己不法所有之詐欺意圖，其客觀上
    有何施用詐術之行為可言；且以被告與丁○○等人間之金錢
    往來情況，足見被告辯稱其與丁○○等人間素有業務往來一
    節非虛，而被告在向丁○○購買車號VE-3447 號自小客車後
    ，仍與丙○○有大筆之資金往來，縱被告事後未依約給付本
    件車款，亦難推認被告在購車之初即有為自己不法所有之意
    圖。此外，本院亦查無其他積極證據足以證明被告確有公訴
    人所指詐欺之犯行，揆諸首開說明，自應為無罪之諭知。
據上論斷，應依刑事訴訟法第301 條第1 項，判決如主文。
本件經檢察官陳佳宏到庭執行職務。
中    華    民    國    97    年    4     月    17    日
                  刑事第十六庭  審判長法  官  白光華
                                      法  官  楊志雄
                                      法  官  曾淑娟
如不服本判決，應於判決送達後10日內，向本院提出上訴狀。
上列正本證明與原本無異。
中    華    民    國    97    年    4     月    17    日
                                      書記官  謝雪紅


司法院資訊處製作；財團法人民間司法改革基金會備份。
